【裁判字號】    98,台上,1309
【裁判日期】    980723
【裁判案由】    請求確認支票委任付款關係不存在
【裁判全文】
最高法院民事判決            九十八年度台上字第一三○九號
上  訴  人  兆豐國際商業銀行股份有限公司豐原分公司
法定代理人  乙○○
訴訟代理人  蔣志明律師
被 上訴 人  甲○○
訴訟代理人  陳建良律師
上列當事人間請求確認支票委任付款關係不存在事件，上訴人對
於中華民國九十七年十二月三十日台灣高等法院台中分院第二審
判決（九十七年度上字第二四三號），提起上訴，本院判決如下
：
    主  文
原判決廢棄，發回台灣高等法院台中分院。
    理  由
本件被上訴人主張：伊於民國八十九年間與上訴人訂定支票存款
約定書，於上訴人銀行設立帳號000－00－000000之
支票存款帳戶（下稱系爭票款帳戶），並填具印鑑卡留存上訴人
處，除約定伊應憑留存印鑑卡上之印鑑向上訴人領用、簽發支票
外，並委託上訴人為所領用、簽發支票之付款人。被上訴人依約
原應於伊或伊以外之人領用支票時，以善良管理人之注意義務審
核領用人所持印章印文是否與伊留存印鑑卡上之印鑑相符，方得
發給空白支票。詎訴外人陳秀雅因持有伊與其合夥經營事業而同
意其代刻之二枚伊印章，竟未得伊同意，自九十二年六月起至九
十四年十一月止連續盜用所持有之伊印章蓋於支票領取證上，自
行或委由不知情之訴外人王崑泉、王愛香持向上訴人領取伊帳戶
之空白支票，並多次冒用伊名義偽造支票使用。伊未向上訴人領
用如原判決附表（下稱附表）一、二所示支票（下稱系爭支票）
，兩造就系爭支票自無委任付款關係存在，然上訴人將伊列為拒
絕往來戶，致生信用受損風險，伊顯有即受確認判決之法律上利
益等情，求為確認兩造間就系爭支票委任付款關係不存在之判決
（被上訴人超過上開部分之請求，已受一審敗訴判決確定）。
上訴人則以：系爭票款帳戶已於九十五年一月二十七日被列為拒
絕往來戶，兩造就系爭支票委任付款關係自是時起已不存在。附
表一支票是否已為陳秀雅所偽造？是否已完成發票行為及流通？
均未據被上訴人舉證證明，自無所謂有被提示請求付款之風險，
被上訴人請求確認兩造間就該支票之委任付款關係不存在，係以
將來不確定會發生之法律關係為訴訟標的，並非請求確認現在法
律關係；附表二支票已提示，被上訴人猶請求確認兩造間就該支
票之委任付款關係不存在，係就已過去之法律關係為確認標的，
均不合法。系爭支票不論已否兌現，被上訴人提起本件訴訟，均
無即受確認判決之法律上利益等語，資為抗辯。
原審將第一審所為被上訴人敗訴之判決除確定部分外廢棄，改判
如其聲明，無非以：被上訴人主張伊於八十九年間與上訴人（原
中國國際商業銀行股份有限公司豐原分公司）訂定支票存款約定
書，由伊申請設立系爭票款帳戶，上訴人依約於領用該帳戶之支
票時，應審核領用人所持印章印文是否與伊留存於印鑑卡上之印
鑑相符，如相符始得發給空白支票，伊因附表二支票退票，於九
十五年一月二十七日遭上訴人及所有金融機構拒絕往來之事實，
為上訴人所不爭。就附表二業經提示之支票，上訴人係以存款不
足或併簽章不符為由退票（同一事由退票張數一年內累計達三張
即拒絕往來），已使被上訴人成為拒絕往來戶，票信不良影響信
用；就持票人未提示如附表一之支票，上訴人訴訟代理人已表明
日後若有持票人提示，仍將以存款不足及簽章不符為由退票，被
上訴人之信用仍有受損風險，不論被上訴人已因退票及拒絕往來
所受信用上不利益，或可能繼續因退票使信用受有不利風險，均
得以確認系爭支票付款委任關係不存在之判決除去。況附表二支
票倘確係陳秀雅持非被上訴人所留存之印鑑章冒領並冒名簽發，
亦即被上訴人就附表二支票與上訴人間無委任付款關係存在，上
訴人顯即不得以存款不足或簽章不符為由退票；附表一支票亦同
，應認被上訴人有確認利益。其次經原審將被上訴人留存於上訴
人處之支票印鑑卡原本、支票領取證原本七張及支票原本一張送
請內政部警政署刑事警察局鑑定結果，九十三年十二月十四日、
九十四年三月四日及同年六月二十四日、八月十八日、十一月二
十三日支票領取證上之印文與印鑑卡上之印文不符，支票原本上
之印文（發票人簽章欄中間位置由左至右計第二枚印文）亦與印
鑑卡上之印文不符，有該局九十七年十月間鑑定書一份可稽，該
局僅以重疊比對方式即可看出其不相符，堪認系爭支票於向上訴
人領取及簽發時確未蓋用被上訴人留存於上訴人處之印鑑章。又
陳秀雅盜用印章、冒領支票、偽造支票等犯行，業經台灣嘉義地
方法院九十五年度訴字第二二四號判處罪刑確定。另陳秀雅於該
刑案明確供陳未經被上訴人之授權領用支票，上訴人復未能舉證
證明被上訴人曾同意或知情陳秀雅持其代刻之二枚印章領用系爭
票款帳戶之支票使用而未異議，難認被上訴人應負表見代理之授
權人責任。系爭支票既非蓋用被上訴人留存上訴人處之印鑑章所
領取，兩造自無從依上開支票存款約定書成立委任付款關係，被
上訴人請求確認兩造間就系爭支票委任付款關係不存在，即屬有
據。況上訴人亦不爭執確於九十五年十二月十一日函請台灣票據
交換所註銷被上訴人之退票紀錄未果，顯見上訴人認應註銷該退
票紀錄。至票號0000000至0000000之支票存根，
分別記載金額、人名、日期或用途，足認該支票均已簽發使用，
被上訴人將附表一編號三五至五○支票十六紙列為未經提示之支
票無何違常，上訴人亦未證明被上訴人已取回附表一支票，被上
訴人請求一併確認附表一支票之委任付款關係不存在，自有必要
。從而被上訴人請求確認兩造間就系爭支票委任付款關係不存在
，應予准許等詞，為其判斷之基礎。
惟查甲種存款戶被列入拒絕往來戶，並經金融機關向該存款戶予
以通知者，即應認該存款戶與金融機關間委託付款之委任關係，
業因終止而消滅。本件附表二所示支票經提示後退票，於九十五
年一月二十七日遭上訴人及所有金融機構拒絕往來，為原審確定
之事實，準此，應認兩造間委託付款之委任關係因終止而消滅。
次按支票為要式證券，支票之作成，必依票據法第一百二十五條
第一項第一款至第八款所定法定方式為之。支票之必要記載事項
如有欠缺，除票據法另有規定外（如票據法第一百二十五條第二
項及第三項）其支票即為無效（票據法第十一條第一項）。發票
年、月、日為支票絕對必要記載事項，如未記載，其支票當然無
效。茲附表一所示支票未經提示，為原審所認定，上訴人並抗辯
：附表一之支票是否已為陳秀雅所偽造，是否已完成發票行為及
流通，均未據被上訴人舉證證明，自無所謂有被提示請求付款之
風險等情，此與該支票是否已依法定方式作成，究屬無效與否及
有無確認利益攸關。又票據發生退票後，其提示人經法院判決確
定為不得享有票據上之權利、票據權利應受限制或其他票載發票
人不負票據上責任之情形者，或所發生之退票係被他人冒名開立
，或被他人盜用者，發票人得檢具該確定判決或相關證明並繳納
手續費，經由往來金融業者核轉或直接向本所總（分）所申請註
記事實，為九十七年十月九日修正支票存款戶票信狀況註記須知
第九條所明訂。關於系爭發生退票之支票，被上訴人與該支票提
示人間要非不得提起確認票據債權存否之訴，發票人就被他人盜
用者亦非不得檢具刑事確定判決等，據以申請註記事實。於此情
形，能否謂被上訴人提起本件訴訟有即受確認判決之法律上利益
，非無研酌之餘地。原審未遑詳查究明，遽以上開情詞為不利上
訴人之論斷，自嫌速斷。上訴論旨，指摘原判決不當，求予廢棄
，非無理由。
據上論結，本件上訴為有理由。依民事訴訟法第四百七十七條第
一項、第四百七十八條第二項，判決如主文。
中    華    民    國  九十八  年    七    月  二十三  日
                      最高法院民事第六庭
                          審判長法官  劉  福  來
                                法官  陳  國  禎
                                法官  陳  重  瑜
                                法官  吳  麗  女
                                法官  簡  清  忠
      本件正本證明與原本無異
                                      書  記  官
中    華    民    國  九十八  年    八    月    十    日
                                                     m


司法院資訊處製作；財團法人民間司法改革基金會備份。
